【裁判字號】    88,訴緝,218
【裁判日期】    890526
【裁判案由】    偽造文書等
【裁判全文】
臺灣臺北地方法院刑事判決                        八十八年度訴緝字第二一八號
    公  訴  人  臺灣臺北地方法院檢察署檢察官
    被      告  丁○○
右列被告因偽造文書等案件，經檢察官提起公訴 (八十七年度偵字第一二八三六號、
第一七０八八號)及移送併辦（八十八年度偵字第二五三號、第六一三一號），本院
判決如左：
    主  文
丁○○連續意圖為自己不法之所有，以詐術使人將本人之物交付，處有期徒刑參年。
    事  實
一、丁○○原係台北市○○街二八四巷十五之九號「曙英幼稚園」之負責人，民國（
    下同）八十五年底因支付地下錢莊高額利息致週轉不靈，已陷於無支付能力之狀
    態，竟基於意圖為自己不法所有之概括犯意：
    （一）自八十五年三月一日起於「曙英幼稚園」召集每會三萬元、含會首二十六
          會之民間互助會（以下簡稱甲互助會），於八十六年間先後四次利用無其
          他會員到場參加開標之機會，或於有其他會員到場時，以在標單上偽填金
          額，口頭表示係某會員得標之方式，冒用其他會員之名義，誆稱得標，使
          包括癸○○、劉曾壁明、李銀雙、甲○○、戊○○等人在內之各活會會員
          陷於錯誤而均如數交付會款（丁○○告知各活會會員之得標會員姓名及標
          金互有出入，各次遭冒標之會員及丁○○之確實所得無從核對）。
    （二）隱瞞其上開無支付能力之事實，仍於八十六年五月二十日在「曙英幼稚園
          」召集每會五萬元、含會首二十七會之民間互助會（以下簡稱乙互助會）
          ，使包括曾壁明、李銀雙、甲○○、戊○○等人在內之各會員陷於錯誤，
          而均交付每會新台幣（下同）五萬元之會首款予丁○○；嗣後丁○○又於
          同年六月二十日、七月二十日、八月二十日、九月二十日在「曙英幼稚園
          」，先後四次利用無其他會員到場參加開標之機會，或於有其他會員到場
          時，以在標單上偽填金額，口頭表示係某會員得標之方式，冒用其他會員
          之名義，誆稱得標，使包括劉曾壁明、李銀雙、甲○○、戊○○等人在內
          之各會員陷於錯誤而均如數交付會款（丁○○告知各會員之得標會員姓名
          及標金互有出入，各次遭冒標之會員及丁○○之確實所得無從核對）。
    （三）隱瞞其上開無支付能力之事實，使丙○○陷於錯誤而同意其參加徐女於八
          十六年十月一日所召集每會二萬元、含會首三十六會之民間互助會，並於
          丁○○同年十一月一日在台北市五常國中教師辦公室標得會款後，將收得
          之會款六十一萬四千六百元匯予丁○○。
    （四）隱瞞其上開無支付能力之事實，於八十六年、八十七年間，以「曙英幼稚
          園」急需週轉、欲擴大經營其他幼稚園云云，詐騙癸○○、劉曾壁明、莊
          明巧、乙○○○、庚○○、己○○等人，使渠等陷於錯誤而同意借款，均
          如數將款項交付（各次詐欺之時間、方式、所得財物詳如附表所載）。
    嗣甲、乙互助會於八十六年十月間停標，丙○○於八十七年一月間發覺有異，要
    求丁○○結清互助會所取得之抵償會款支票，及丁○○用以支付上開借款之支票
    陸續退票，甲、乙互助會會員、丙○○及各借款人始知受騙。
二、案經被害人癸○○、曾壁明、李銀雙、甲○○、戊○○、乙○○○訴由台灣台北
    地方法院檢察署檢察官偵查起訴，及被害人丙○○、庚○○、己○○訴由台灣台
    北地方法院檢察署檢察官移送併辦。
    理  由
一、訊據被告丁○○對於其冒標甲互助會會款之詐欺取財犯行坦承不諱，核與告訴人
    癸○○、曾壁明、李銀雙、甲○○、戊○○等人指訴之情節相符，並有甲互助會
    會單影本一紙附卷可稽，被告此部份犯行應堪認定。
二、訊之被告丁○○固不否認其所召集之乙互助會亦於八十六年十月間停標，其標得
    告訴人丙○○召集之互助會後，交付徐女抵償會款之支票無法兌現，及其前揭向
    告訴人癸○○、劉曾壁明、戊○○、乙○○○、庚○○、己○○等人借款之事實
    ，惟矢口否認此部份有何詐欺取財犯行，辯稱：乙互助會自六月至九月，分別由
    余紅玫、王錦繼、張亞照、「全發棉被店」標得會款，且並無詐騙丙○○及各借
    款人之意圖云云。惟查，被告此部份犯行，業據告訴人劉曾壁明、李銀雙、甲○○、戊○○、丙○○、癸○○、乙○○○、庚○○、己○○等人指述綦詳，並有
    乙互助會及丙○○所召集互助會之會單影本各一紙、被告分別交付告訴人丙○○
    、癸○○、劉曾壁明、戊○○、乙○○○、庚○○、己○○等人之支票與同意書
    影本各一紙、支票影本一紙、本票影本二紙、支票影本二紙、支票影本二紙、支
    票影本二紙、支票影本一紙等附卷可稽，而被告所辯乙互助會自六月至九月，分
    別由案外人余紅玫、王錦繼、張亞照、「全發棉被店」標得會款一節，不僅與其
    於本院八十八年十一月二十六日訊問時，供承六月份係由其冒標等情不符，經本
    院多次要求被告陳報案外人余紅玫、王錦繼、張亞照、「全發棉被店」等人之確
    實年籍或住居資料，其迄審理終結亦未能提出予本院參酌，參諸被告業已供陳其
    自八十五年底起業陷於週轉不靈之狀態，冒標會款及借貸所得款項多用來償還積
    欠地下錢莊之利息等情，顯然自八十五年底起，被告之財務狀況已因沉重之利息
    負擔，陷於無法支付各該被害人會款或借款之地步，而其竟隱瞞此項事實，明知
    已無力清償上開款項，仍於八十六年五月及十一月間召集乙互助會與標下丙○○
    召集之互助會，且於八十六年間陸續向告訴人癸○○、劉曾壁明、戊○○、乙○○○、庚○○、己○○借款，使渠等誤以為其具支付能力而如數交付財物，被告
    詐欺之犯意自炯然甚明，所辯核係卸責之詞，委無足採。事證明確，被告此部份
    犯行亦堪認定。
三、核被告丁○○所為，係犯刑法第三百三十九條第一項之詐欺取財罪。其多次詐欺
    取財犯行，時間緊接，方法雷同，觸犯構成要件相同之罪名，顯係基於概括犯意
    為之，為連續犯，應依刑法第五十六條規定之論以一罪，並加重其刑。被告冒標
    乙互助會會款，及詐欺告訴人丙○○、庚○○、己○○部分，雖未據公訴人起訴
    ，惟與其經起訴之詐欺取財犯行間，有連續犯之裁判上一罪關係，本院自應併予
    審究。又被告以一冒標行為詐騙多數活會會員而成立數詐欺取財罪，為想像競合
    犯，應依刑法第五十五條之規定，從一情節最重之詐欺取財罪處斷。爰審酌被告
    犯罪之動機、目的、手段、所生危害及犯罪後之態度等一切情狀，量處如主文所
    示之刑。至公訴人雖認被告冒標會款犯行另涉刑法第二百二十條、第二百十六條
    、第二百十條之行使偽造準私文書罪嫌，惟被告於有會員到場參加開標時，除在
    標單上偽填金額外，並未載明被冒標人姓名一節，已據告訴人劉曾壁明到庭陳述
    甚明，核其既以使被告受刑事訴追為目的而提出告訴，自無構詞迥護被告之可能
    ，所言應屬可信，加以本院並查無任何被告確於標單填載被冒標人姓名之證據，
    自應認該等標單尚未具備文書之形式，不能認係私文書或準文書，被告此部份犯
    行尚與偽造文書罪之構成要件有間，惟此部份若成立犯罪，與其前揭冒標會款之
    詐欺犯行，有牽連犯之裁判上一罪關係，爰不另為無罪之諭知。
四、移送併辦意旨另以：被告丁○○自八十七年三月間起在曙英幼稚園，以欲擴大經
    營幼稚園為由，詐騙告訴人庚○○、辛○○而分別借得五十萬元、六十萬元，因
    認被告另涉刑法第三百三十九條第一項之詐欺取財罪嫌（台灣台北地方法院檢察
    署八十八年度偵字第二五三號）；又被告於八十七年七月一日將曙英幼稚園轉讓
    告訴人壬○○後，留任招生顧問，於同年八月間向學生家長收受總計二十三萬元
    之註冊、交通費後，侵吞入己，因認被告另涉刑法第三百三十五條第一項之侵占
    罪嫌（台灣台北地方法院檢察署八十七年度偵字第二四０七三號、八十八年度偵
    字第一九二號）。經查，被告向告訴人庚○○、辛○○借得上開二筆款項之時間
    ，實係八十五年三月間及同年四月一日等情，業據告訴人庚○○、辛○○到庭陳
    述明確，核諸被告於其時之財務狀況，尚未陷於無支付能力之狀態，告訴人庚○○、辛○○並未能指出被告於借款時有何施用詐術之手段，自不得僅憑被告向告
    訴人庚○○、辛○○借得上開二筆款項之單純事實，遽認其另有二次詐欺取財犯
    行。至告訴人壬○○告訴被告部分，被告所涉顯係刑法第三百三十五條第一項或
    同法第三百三十六條第一項之侵占罪嫌，核與被告經起訴之詐欺取財犯罪無何裁
    判上一罪之關係可言，本院自無從審究，應退回檢察官另行偵辦，附此敘明。
據上論斷，應依刑事訴訟法第二百九十九條第一項前段，刑法第五十六條、第三百三
十九條第一項、第五十五條，罰金罰鍰提高標準條例第一條前段，判決如主文。
本案經檢察官羅松芳到庭執行職務。
中      華      民      國      八十九      年      五    月  二十六    日
                                            台灣台北地方法院刑事第七庭
                                                    法  官  楊  代  華
右正本證明與原本無異
如不服本判決應於送達後十日內向本院提出上訴狀
                                                    書記官  許  博  為
中      華      民      國      八十九      年      六    月    二      日
附表：
  編號  被 害 人        詐        欺        方        法
   １   癸○○          於八十七年五月間在癸○○台北市○○街一七六巷一之一
    號六樓住處，詐稱急需繳納曙英幼稚園稅捐，否則無法償
                        還所欠會款，使癸○○陷於錯誤，交付二十萬元。
   ２   劉曾壁明        於八十六年四月二十四日在曙英幼稚園，詐稱急需週轉，
                        使劉曾壁明陷於錯誤，交付一百萬元。
   ３   戊○○          於八十六年十二月一日在戊○○台北市○○○路二二五巷
                        三弄九之三號六樓住處樓下，詐稱急需週轉，一個月內定
                        可歸還，又於八十七年五月間在同一地點，詐稱需款繳納
                        稅金，始得抵押房產籌錢還款，使戊○○陷於錯誤，分別
                        於上開時地交付三十萬元、十萬元。
   ４   乙○○○        於八十六年九月間至乙○○○所經營台北市○○路○段二
                        一號「東和幼稚園」，誆稱欲再頂讓經營一家幼稚園，使
                        乙○○○陷於錯誤，分別於翌日及第三日在其台北市○○○路一段二一九巷二二號六樓住所，交付一百萬元、一百
                        五十萬元。
   ５   庚○○          於八十六年二月及六月間在曙英幼稚園，誆稱欲擴充學校
                        ，使庚○○陷於錯誤，分別交付二十萬元、五十萬元。
   ６   己○○          於八十七年一月二十日在電話中誆稱欲擴充幼稚園，使黃
                        美香陷於錯誤，交付二十萬元。


司法院資訊處製作；財團法人民間司法改革基金會備份。
